臺灣臺北地方法院民事判決　　　　　　　96年度訴字第5314號
原　　　告　精巧社工程股份有限公司
法定代理人　甲○○
訴訟代理人　徐嶸文律師
複代理人　　劉貹岩律師
被　　　告　台灣動力工程股份有限公司
法定代理人　乙○○
訴訟代理人　沈宏裕律師
上列當事人間給付工資報酬事件，本院於中華民國96年11月19日
言詞辯論終結，判決如下：
    主      文
原告之訴及其假執行之聲請均駁回。
訴訟費用由原告負擔。
    事實及理由
一、原告起訴主張：伊與被告就臺灣高速鐵路左營車站照明系統
    工程（下稱系爭工程）於民國93、94年間成立承攬合約（下
    稱系爭合約），協議由被告負責供應照明器具，由伊負責供
    應工人勞務及安排吊車、自走車之租用事宜，並依實際出工
    之人數，採月結計算被告應給付之工人工資及費用。而就系
    爭工程之計價方式於93年3月間伊進場施作時兩造即合意按
    實際出工人數以每人每日工資新台幣（下同）2,000元計算
    ，按月結算工時後，次月由伊檢送工時明細表及請款發票向
    被告請款，兩造對此約定雖未以書面明載，但對此模式已產
    生共識，伊亦依兩造之共識，以被告認可之出工人數派遣工
    人施作。詎料，被告自94年3月起遽然將報酬之給付方式變
    更為按「實作實算」之方式計算，伊基於商界之和諧，以低
    姿態向被告請款，惟迭遭被告拖延不為給付，並遲至96年3
    月才片面提出「營業人銷貨退回進貨退出或折讓證名單」予
    伊企圖卸免付款責任，因伊拒絕收受而作罷。至系爭工程完
    竣後被告仍積欠伊94年3月起至94年6月止，發票日期分別為
    94年3月25日、94年3月25日、94年4月25日、94年5月25日、
    94年6月25日、94年7月25日及94年6月25日，發票號碼分別
    為EU00000000號、EU00000000號、EU00000000號、FU000000
    00號、FU00000000號、GU00000000號及FU000000 00號、金
    額分別為1,342,000元、55,000元、1,525,000元、1,497,00
    0元、1,311,000元、912,560元及25,000元，共計6,667,560
    元，扣除被告已支付其中部分款項尚餘4,340,560元；含稅
    後應為4,557,588元未為給付，為此依承攬法律關係及民法
    第505條規定請求被告給付工程報酬，並聲明：(一)被告應給
    付原告4,557,588元，及自94年10月1日起至清償日止按週年
    利率5％計算之利息；(二)願供擔保，請准宣告假執行。
二、被告則以下列等語置辯：其承攬系爭工程後，因原告於93年
    1月所提出之工程估價單以總價承包8,996,073元係所有報價
    廠商中最符合其公司合約成本，為配合臺灣高鐵公司工程進
    度之需求，尚未簽訂書面契約即交由原告進場施工。嗣原告
    進場施作後對於配管之「明管及暗管」之安裝工資單價有意
    見，兩造遂另行協議以870萬元之總價承攬系爭工程，原告
    並承諾扣除其先前自行雇工完成之工資1,868,000元，是原
    告實際承攬系爭工程之金額為6,832,000元，後其依前揭協
    議於93年4月製作工程工資承攬單交由原告用印，詎料原告
    遲遲不肯簽章，致兩造迄今並無訂立書面承攬契約，原告雖
    未簽訂書面承攬契約，仍無礙兩造之間承攬契約之成立。嗣
    因兩造就數量及金額仍有歧見，故兩造於93年7月協商，原
    告是時改要求以實際完成數量計價，其亦同意以實作實算方
    式計價，惟其恐原告不出工會影響臺灣高鐵之通車時程，故
    其以點工方式即以當月出工人數按每日2,000元工資作為每
    期工程款之計價基礎，而此計價僅屬暫估款款性質，最後工
    程款結算仍應以實作實算之結果為準。原告既於93年7月協
    議工程款計價改為實作實算，自不得向其請求非經丈量後所
    計算之工程款，並聲明：(一)原告之訴駁回；(二)如受不利判決
    ，願供擔保請准宣告免為假執行。
三、兩造不爭執之事項：
（一）兩造於93、94年間日成立系爭合約，協議由被告負責供應
      照明器具，由原告負責供應工人勞務及安排吊車、自走車
      之租用事宜，並由被告給付工資報酬。
（二）被告曾於94年5月25日支付工資1,342,0000元（未稅）及
      94年7月25日支付工資985,000元（未稅）。
（三）原告前按月向被告請款時，均有如期開立統一發票交付被
      告，被告均以原告開立之工資發票作為進項稅額扣抵銷項
      稅額之憑證，被告除於營業稅之申報（每2月為1期）按期
      使用前述發票外，被告於93、94年度營利事業所得稅之結
      算申報，亦將系爭工資發票作為人工費用支出。但被告於
      96年3月提出「營業人銷貨退回進貨退出或折讓證明單」
      折讓金額分別為1,376,550元、3,181,038元。
（四）原告曾於95年9月13日委請律師發函予被告表示被告未能
      依約定方式如期給付工作款，仍積欠原告4,853,338元，
      並催告被告於函到5日內清償上開工作款；而被告以台北
      敦南郵局第590號存證信函予原告表示被告前給付予原告
      之工作款項已超過兩造協議之金額，如有疑義仍應經兩造
      協議後再定兩造均可接受之金額。
四、兩造之爭點及論述：
    按當事人主張有利於己之事實者，就其事實有舉證之責任。
    但法律別有規定，或依其情形顯失公平者，不在此限。民事
    訴訟法第277條定有明文。原告主張被告積欠其94年度工資
    及費用共計4,557,588元並未給付，為被告所否認，並以前
    揭情詞置辯。自應由原告舉證證明兩造間之工資計算方式是
    否如其所稱係採用點工計算方式，而非採取實作實算之方式
    。經查：
（一）依據被告所提出之原告出具之工程估價單其所估計之工程
      款項金額為9,605,873元，其後並有以手寫部分註記「願
      以870萬（未稅）承包」（見本院卷第1宗第47頁），核與
      被告嗣後所製作之工程工資承攬單第1條即記載承攬總價
      為870萬元（未稅）相符。又前開承攬單第1條第2項亦明
      定「承包者之人員住宿、交通、餐飲、加班費用、保險、
      工具損耗、高空作業所需之搭架或機具、小五金另料均含
      於總價中。」另第6條第5項則約定「臨時性點工每日每人
      以2,000元含稅計算，乙方（即原告）需派遣足以勝任支
      人施作，不得推諉延誤，如有上述情形，該期工程款順延
      乙方不得異議。」（見本院卷第1宗第49、50頁）。亦即
      依據此份承攬單約定之性質，原則上係係採取總價承包之
      方式。除有臨時性點工之必要，方採取依據每日每人次計
      算報酬。本件原告係為次承攬人，承作被告所承攬台灣高
      鐵左營車站之照明設備部分，而依工程慣例，除非係追加
      或簡易工程，計價方採點工方式計價，否則業主不可能採
      點工方式計價。因點工方式係依承攬人派遣之工人人數計
      算報酬，恐有工人為領取報酬而未積極提供勞務或從事與
      契約約定之施作項目無涉之工作項目，且對於定作人不易
      控制成本，其所負之給付義務將無上限，虧損風險極高，
      故除非係追加或簡易工程，否則業主不可能採點工方式計
      價。以本件而言，被告係以總價承攬方式向業主標得工程
      ，在無法預估工程需工人數之情形下，如被告以點工方式
      計價，恐有違常情。又本件兩造雖未於正式簽署前開承攬
      單，但揆諸前揭說明，該承攬單所約定者應可視為兩造原
      先合致之承攬報酬計算方式。
（二）原告雖主張本工程自93年3月間原告進場施作時，兩造即
      合意依業主及被告認可之出工人數派遣工人施作，並以有
      93年度請款總明細表、93年度各月份之工時總明細表等件
      為證（見本院卷第1宗第68頁至第73頁），且主張被告93
      年度應付之工資已如數清償顯見兩造確實協議以實際出工
      人數計算工資云云。然查：
    1.關於兩造間就工程工資之計算方式，業據被告工務部經理
      許文郎到庭證稱：93年7月上旬原告公司張經理、被告公
      司工務部主管王協理與其三人協商合約問題，當時之結論
      包括：一、依原告要求承攬方式採成以實際完成數量實作
      實算。二、因為實作實算一定是工程完成後再依據現場實
      際施作數量計算，當時討論付款方式，由被告每個月以暫
      付款的方式先給付原告足供支付其工人薪資為原則。（問
      ：暫付款與一般正常付款有何不同？）一般正常付款是確
      認價金後就支付款項，交付發票後就結束了，暫付款只是
      暫時支付款項，並不表示為確定之金額，最後還要做結算
      。（問：系爭工程93年、94年間如何請款，多久請款一次
      ？）原則上每個月計價一次、每個月請款。（問：請款所
      需提出之文件資料？）不需要提出。（問：原告有無提出
      ？）其會參考原告的出工人數，原告偶爾會提出工時表，
      表格是原告製作的，其審視後，會依據工務所的日報表去
      作統計等語。（見本院96年10月17日言詞辯論筆錄，本院
      卷第2宗第55頁、第56頁）。原告雖主張證人許文郎所證
      述原告既依據業主及被告所認同之出工人數進場施作並據
      此請款，另被告自93年3月迄至94年8月並無結算工程數量
      之動作，顯見其證稱兩造於93年7月經協商後達成2點共識
      ，即系爭工程採實作實算方式計價，每月請款性質為暫付
      款，與事實不符云云。然查，依原告所提出之93年度請款
      總明細表、93年度各月份之工時總明細表均採取出工人數
      計算方式，而被告亦確實於94年5月25日支付工資1,342,0
      00元及94年7月25日支付工資985,000元。然前開明細表係
      為原告單方所製作之私文書，被告雖前雖依據該明細表所
      載之金額給付款項，恐因該明細表所載之金額並未逾採取
      實作實算時被告應給付之工資金額上限，故原告一方既有
      為此種請求之必要，被告在參酌其工務所之日報表，倘未
      發現有明顯不符之情事時，自得准許原告先行領用此部分
      款項。又本件原告實際上可領得款項，既仍受實作實算及
      總金額上限之限制，亦不因於工程前階段被告願依據原告
      單方提出之文書照實支付，遽認定兩造間係依據前開明細
      表所載之方式，依據出工人數計算本件原告之報酬。
    2.被告固已給付93、94年度之工資，然被告辯稱該計算工資
      從未採點工計酬方式結算，而係採實作實算，先前之給付
      工資仍為暫估款，並無原告所稱割裂為不同計價方式之不
      合理現象。
（三）原告另稱被告於93年、94年度營利事業所得稅之結算申報
      ，亦將系爭工資發票做為人工費用支出，顯見兩造就工資
      金額已達成共識云云。惟查：
    1.被告自94年3月起，因原告支領之工資已遠超出原承攬價
      格，故要求原告應提出系爭工程實際完成之數量供審核決
      算，然原告遲未提出，至此被告乃緊縮付款額度，並於2
      月份時曾退回原告所開立之發票，但原告公司經理張修明
      向被告公司許文郎稱數量清點他會儘速處理，發票請不要
      退回，因發票如果退回，張修明會被老闆責備，原告也會
      因發票退回、計價被拒絕，憤而停工，被告因擔心倘退回
      發票原告真的會停工，進而影響工程進度，於是在不得已
      之情況下才會繼續收取發票，此有證人許文郎於證述綦詳
      （見本院卷第2宗第56頁）。故被告收受發票仍不足證明
      被告已同意發票金額所載即為系爭工程款實作實算之金額
      ，有關原告實際上得請求之款項仍需依實作數量計價。
    2.另被告雖遲至96年3月才出具折讓證明單，但兩造間關於
      工資之計算方式因未有明文之規範而爭議甚大，被告辯稱
      係原告提出實際施作數量證明供被告審核，被告只得仔細
      精算，經精算後發現原告請求金額超過實際完成數量，故
      於96年3月才出具折讓證明單等語，應為可採。而本件被
      告嗣後既亦出具折讓證明單，自不得因被告前收受原告所
      開立之統一發票並用以結算申報，認定被告確實承認應給
      付原告本件款項。
（四）另原告稱被告積欠自94年3月5日起至94年7月25日共有7項
      ，各該工時當初均為業主工地現場代表及被告工務代表所
      接受，被告己向業主請款，卻遲延給付包商應得之工資報
      酬云云。唯查，原告除未能證明系爭工程之業主是否有介
      入兩造間之工資計算方式外，另依據被告所提出系爭工程
      被告對業主之合約金額本項工資款僅為10,177,929元，且
      被告公司對業主之計價方式為實作實算，倘依據原告所稱
      兩造間採取點工方式計價，以原告之計算方式計價，被告
      應給付之款項即高達1400餘萬元，衡諸常情，被告承攬工
      程在轉交原告之次承攬人施作之目的，無非欲賺取其中之
      價差，斷無可能以點工方式以1400餘萬元虧本交由原告施
      作，自應認原告此部分主張不足採。
五、綜上所述，原告既無法證明兩造間係採取實際出工人數方式
    計算工資，自應認被告辯稱系爭工程係採取實作實算方式計
    算工資為可採。原告既亦未能證明其實際上施作部分已超過
    被告前支付原告之報酬部分。從而，原告依據承攬契約訴請
    被告給付報酬，顯屬無據，應予駁回。又原告受敗訴判決，
    其假執行之聲請即失所依據，應併予駁回。
六、因本件案事證已臻明確，兩造其餘主張陳述及所提之證據，
    經本院斟酌後，認與判決結果不生影響，均毋庸再予論述，
    附此敘明。
七、訴訟費用負擔之依據：民事訴訟法第78條。
中　　華　　民　　國　　96　　年　　11　　月　　30　　日
                  民事民四庭    法　官　黃柄縉
以上正本係照原本作成
如對本判決上訴，須於判決送達後20日內向本院提出上訴狀
中　　華　　民　　國　　96　　年　　11　　月　　30　　日
                    　　　　　　書記官　楊湘雯
